ACORDAO-COMPLETO-2588372

ACÓRDÃO 3509/2023 ATA 13/2023 - PRIMEIRA CÂMARA

VISTOS, relatados e discutidos estes autos de tomada de contas especial instaurada pelo Conselho Nacional de Desenvolvimento Científico e Tecnológico (CNPq) em razão da ausência de apresentação da prestação de contas financeira, do relatório técnico e da titulação referentes ao Termo de Compromisso e Aceitação de Bolsa no Exterior nº Processo 202574/2013-0, 
ACORDAM os Ministros do Tribunal de Contas da União, reunidos em sessão da Primeira Câmara, ante as razões expostas pelo Relator, em:
9.1. julgar irregulares as contas do sr. Felipe Domingos Queiroz Nogueira, nos termos dos arts. 1º, inciso I, 16, inciso III, alíneas "b" e "c", da Lei 8.443/1992, c/c os arts. 19 e 23, inciso III, da mesma Lei, condenando-o ao pagamento da importância a seguir especificada, atualizada monetariamente e acrescida dos juros de mora, calculada a partir da data discriminada até a data da efetiva quitação do débito, fixando-lhe o prazo de 15 (quinze) dias, para que comprove, perante o Tribunal, o recolhimento da referida quantia aos cofres do Conselho Nacional de Desenvolvimento Científico e Tecnológico, nos termos do art. 23, inciso III, alínea "a", da citada lei, c/c o art. 214, inciso III, alínea "a", do Regimento Interno do TCU:
	Data de ocorrência
	Valor histórico (R$) 

	30/4/2020
	216.325,08

9.2. autorizar, desde logo, a cobrança judicial das dívidas, caso não atendida a notificação, na forma do disposto no art. 28, inciso II, da Lei 8.443/1992;
9.3. autorizar também, desde logo, se requerido, com fundamento no art. 26 da Lei 8.443/1992, c/c o art. 217, §1º do Regimento Interno do TCU, o parcelamento da dívida em até 36 parcelas, incidindo, sobre cada parcela, corrigida monetariamente, os correspondentes acréscimos legais, fixando-lhe o prazo de 15 (quinze) dias, a contar do recebimento da notificação, para comprovar, perante o Tribunal, o recolhimento da primeira parcela, e de 30 (trinta) dias, a contar da parcela anterior, para comprovar os recolhimentos das demais parcelas, devendo incidir, sobre cada valor mensal, atualizado monetariamente, os juros de mora devidos, no caso do débito, na forma prevista na legislação em vigor, alertando o responsável de que a falta de comprovação do recolhimento de qualquer parcela importará o vencimento antecipado do saldo devedor, nos termos do § 2º do art. 217 do Regimento Interno deste Tribunal;
9.4. dar ciência desta deliberação à Procuradoria da República no Estado da Bahia, nos termos do § 3º do art. 16 da Lei 8.443/1992, ao Conselho Nacional de Desenvolvimento Científico e Tecnológico e ao responsável, para ciência.

Tomada de contas especial instaurada pelo Conselho Nacional de Desenvolvimento Científico e Tecnológico em razão do descumprimento de termo de confissão de dívida e pedido de parcelamento de débito assinado por estudante que realizou parte da graduação no exterior custeada por recursos públicos.

Primeira Câmara

Conselho Nacional de Desenvolvimento Científico e Tecnológico.

3. Interessados/Responsáveis:
3.1. Responsável: Felipe Domingos Queiroz Nogueira (XXX.467.925-XX).

13.1. Ministros presentes: Walton Alencar Rodrigues (Presidente), Benjamin Zymler (Relator), Jorge Oliveira e Jhonatan de Jesus.
13.2. Ministro-Substituto presente: Weder de Oliveira.

BENJAMIN ZYMLER

Adoto como relatório a instrução elaborada por auditor da Unidade de Auditoria Especializada em Tomada de Contas Especial (peça 59) , que contou com a anuência dos dirigentes da mencionada unidade técnica (peças 60 e 61) :
"Cuidam os autos de tomada de contas especial instaurada pelo Conselho Nacional de Desenvolvimento Científico e Tecnológico (CNPq) em desfavor de Felipe Domingos Queiroz Nogueira (CPF: XXX.467.925-XX) , em razão do descumprimento de Termo de Confissão de Dívida e Pedido de Parcelamento assinado em 5/4/2019 (peça 17) , firmado pelo responsável junto àquela entidade, por meio do qual ele renunciou à possibilidade de apresentação da prestação de contas financeira, relatório técnico, titulação e demais formas de prestação de contas dos recursos que lhe foram repassados e que eram inerentes à concessão e à manutenção de Bolsa de Graduação Sanduíche no Exterior (SWG) . A referida bolsa foi pactuada por intermédio do Termo de Compromisso e Aceitação de Bolsa no Exterior nº Processo 202574/2013-0, assinado em 1º/5/2013 (peça 6) .
HISTÓRICO
Em 15/1/2021, com fundamento na IN/TCU 71/2012, alterada pela IN/TCU 76/2016 e DN/TCU 155/2016, o dirigente da instituição Conselho Nacional de Desenvolvimento Científico e Tecnológico (CNPq) autorizou a instauração da tomada de contas especial (peça 2) . O processo foi registrado no sistema e-TCE com o número 100/2021.
O Termo de Compromisso e Aceitação de Bolsa no Exterior nº Processo 202574/2013-0 (peça 6) , Modalidade de Graduação Sanduíche no Exterior (SWG) , foi firmado junto ao CNPq prevendo durar 22 meses com repasse previsto no valor total de R$ 33.801,04 (peça 3, p. 2) , à conta exclusiva do concedente. Teve vigência de 1º/10/2013 a 31/1/2015, com prazo para apresentação da prestação de contas em 1º/5/2016 (peça 1, p. 2) . Os repasses efetivos totalizaram CAN$ 76.035,61 (peça 15, p. 1) , refletindo no montante de R$ 201.299,32, convertido em 27/7/2018 (peça 15, p. 1-2) .
A partir de 2017, o CNPq iniciou esforços para que o arrolado encaminhasse o comprovante de interstício aplicável aos normativos de bolsas no exterior (peças 11-14) . Os autos apresentam resposta do ex-bolsista, datada de 20/3/2019, de que não teria como arcar com as despesas da restituição (peça 14) .
Aparentemente o Sr. Felipe se encontrava no exterior e não teria a intenção de retornar ao Brasil para cumprir o período de interstício exigido pelo CNPq (peça 34) . Dessa forma, com o intuito de desobrigar-se do ônus assumido, assinou o Termo de Confissão de Dívida e Pedido de Parcelamento firmado junto àquela entidade em 5/4/2019, por meio do qual renunciou à possibilidade de apresentação da prestação de contas financeira, relatório técnico, titulação e demais formas de prestação de contas dos recursos que lhe foram repassados e que eram inerentes à concessão e à manutenção da bolsa, tendo reconhecido o valor atualizado da dívida em R$ 227.843,18 (peça 17) . 
O ex-bolsista iniciou o pagamento mensal das parcelas devidas em abril de 2019, contudo ficou inadimplente a partir da parcela de abril de 2020 (peça 19, p. 1) . Por não ter recebido o pagamento das parcelas posteriores, o CNPq efetuou a revogação do parcelamento e decidiu por imputar o débito restante ao responsável atualizado monetariamente em 14/12/2020, com fundamento no § 1º do art. 11 da Resolução Normativa nº 018/2015 do CNPq (peça 19, p. 6, peça 20 e peça 35) .
	Os fundamentos para a instauração da Tomada de Contas Especial, conforme consignado na matriz de responsabilização e no relatório elaborado pelo tomador de contas, foram a constatação das seguintes irregularidades: 
Ausência parcial de documentação de prestação de contas dos recursos federais repassados ao FELIPE DOMINGOS QUEIROZ NOGUEIRA, no âmbito do termo de concessão e aceitação de bolsa no país/exterior descrito como "bolsa exterior". (Matriz de Responsabilidade; peça 37, p. 1) 
Irregularidade 1
Irregularidade praticada por bolsista - descumprimento do termo de parcelamento de débito. (Relatório do Tomador de Contas Especial; peça 38, p. 3) 
O responsável arrolado na fase interna foi devidamente comunicado e, diante da ausência de justificativas suficientes para elidir a irregularidade e da não devolução dos recursos, instaurou-se a tomada de contas especial.
	No relatório (peça 38) , o tomador de contas concluiu que o prejuízo importaria no valor original de R$ 216.325,08, imputando-se a responsabilidade ao Sr. Felipe Domingos Queiroz Nogueira, na condição de beneficiário.
		Em 30/4/2021, a Controladoria-Geral da União (CGU) emitiu o relatório de auditoria (peça 42) , em concordância com o relatório do tomador de contas. O certificado de auditoria e o parecer do dirigente do órgão de controle interno concluíram pela irregularidade das presentes contas (peças 43 e 44) .
	Em 18/5/2021, o ministro responsável pela área atestou haver tomado conhecimento das conclusões contidas no relatório e certificado de auditoria, bem como do parecer conclusivo do dirigente do órgão de controle interno, manifestando-se pela irregularidade das contas, e determinou o encaminhamento do processo ao Tribunal de Contas da União (peça 45) .
Este processo foi autuado no TCU em 18/5/2021.
Fase Externa
Em instrução inaugural (peça 49) , analisando-se os documentos nos autos, concluiu-se pela necessidade de realização de citação para a seguinte irregularidade: 
Irregularidade 1: não comprovação da boa e regular aplicação dos recursos federais repassados, inerentes à concessão e à manutenção de Bolsa de Graduação Sanduíche no Exterior (SWG) pactuada por intermédio do Termo de Compromisso e Aceitação de Bolsa no Exterior nº Processo 202574/2013-0, em face do descumprimento de disposições normativas exigidas pelo CNPq para a concessão da bolsa, inclusive de comprovação de interstício, seguida pela apresentação de renúncia à possibilidade de apresentação da prestação de contas financeira, relatório técnico, titulação e demais formas de prestação de contas dos recursos repassados ao Sr. Felipe Domingos Queiroz Nogueira, bem como o descumprimento de Termo de Confissão de Dívida e Pedido de Parcelamento de Débito firmado junto ao CNPq em 5/4/2019.
	Fundamentação: 
O beneficiário assinou o Termo de Compromisso e Aceitação de Bolsa no Exterior nº Processo 202574/2013-0, em 1º/5/2013 (peça 6) , o qual constava a sua obrigação de atender os normativos do CNPq aplicáveis (no caso a RN-029/2012 à peça 8) . 
Com o intuito de se desincumbir dessas obrigações, o arrolado renunciou à possibilidade de apresentação da prestação de contas financeira, relatório técnico, titulação e demais formas de prestação de contas dos recursos que lhe foram repassados e que eram inerentes à concessão e à manutenção de sua bolsa, tendo assinado termo de confissão de dívida e pedido de parcelamento de débitos que lhe foram imputados (peça 17 c/c RN-018/2015) .
O beneficiário adotou essa postura com o intuito de descumprir condição essencial para a concessão e a manutenção da bolsa no exterior, qual seja, comprovar que retornou ao Brasil e que permaneceu no país por período não inferior ao da vigência da bolsa (comprovante de interstício) . Isso decorre da própria natureza da bolsa, que visa não apenas auxiliar a capacitação do beneficiário no exterior, mas também que os conhecimentos adquiridos sejam revertidos à sociedade brasileira. 
Ante o descumprimento das obrigações assumidas, impõe-se reconhecer a existência de débito dos valores remanescentes não restituídos, pois o beneficiário não se desincumbiu de seu dever de ressarcir o CNPq quanto aos recursos federais recebidos a título de bolsa cujo objetivo era o de auxiliar a realização de curso no exterior e que os conhecimentos adquiridos fossem revertidos à sociedade brasileira.
	Evidências da irregularidade: documentos técnicos presentes nas peças 5, 6, 7, 8, 10, 11, 12, 13, 14, 15, 16, 17, 19, 23, 24, 26, 27, 28, 31, 32, 33 e 34.
	Normas infringidas: Art. 37, caput, c/c o art. 70, parágrafo único, da Constituição da República Federativa do Brasil, art. 93 do Decreto-lei 200/1967; art. 66, caput, do Decreto 93.872/1986, art. 10 da Instrução Normativa 71/2012; art. 4º da Decisão Normativa TCU 155/2016; Termo de Compromisso e Aceitação de Bolsa no Exterior nº Processo 202574/2013-0; Termo de Confissão de Dívida e Pedido de Parcelamento; Resolução Normativa 029/2012, que disciplinou a bolsa concedida; Resolução Normativa 018/2015 - Manual de Parcelamento de Créditos.
	Débito relacionado ao responsável Felipe Domingos Queiroz Nogueira:
	Data de ocorrência
	Valor histórico (R$) 

	30/4/2020 (*) 
	216.325,08

 (*) a data refere-se ao vencimento da primeira parcela inadimplida (peça 19, p. 1, e peça 28, p. 1) .		Cofre credor: Coord. de Gestão Orçamentária e Financeira do CNPq - MCT.
		Responsável: Felipe Domingos Queiroz Nogueira.
Conduta: não comprovação da boa e regular aplicação dos recursos federais repassados, inerentes à concessão e à manutenção de Bolsa de Graduação Sanduíche no Exterior (SWG) , em face de ter descumprido as disposições normativas exigidas pelo CNPq para a concessão da bolsa e de ter renunciado à possibilidade de apresentação da prestação de contas financeira, relatório técnico, titulação e demais formas de prestação de contas dos recursos repassados, bem como ter descumprido o termo de confissão de dívida e pedido de parcelamento de débito firmado junto ao CNPq.
Nexo de causalidade: ao descumprir os normativos inerentes à concessão de bolsa, bem como restar inadimplente quanto à devolução dos recursos despendidos mesmo após confissão de dívida e deferimento de parcelamento do débito, o responsável impediu a comprovação da boa e regular aplicação dos recursos repassados, reconhecendo estar em dívida quanto a esses.
Culpabilidade:  não há excludentes de ilicitude, de culpabilidade e de punibilidade; é razoável supor que o responsável tinha consciência da ilicitude de sua conduta; era exigível conduta diversa da praticada, qual seja, atender aos normativos do CNPq, aos quais ele se submeteu ao receber a bolsa de estudos, ou restituir o débito por ele confessado, conforme estabelecido nas normas aplicáveis. 
Encaminhamento: citação.
Em cumprimento ao pronunciamento do relator dos autos, em 25/12/2022 (peça 52) , foi efetuada citação do responsável, nos moldes adiante:
 Felipe Domingos Queiroz Nogueira - promovida a citação do responsável:
	Comunicação: Ofício 62962/2022 - Seproc (peça 54) 
Data da Expedição: 12/1/2023
Data da Ciência: 17/1/2023 (peça 56) 
Observação: Ofício enviado para o endereço do responsável, conforme pesquisa na base de dados no sistema do TSE, custodiada pelo TCU (peça 53) .
Fim do prazo para a defesa: 1º/2/2023
	
	Comunicação: Ofício 62963/2022 - Seproc (peça 55) 
Data da Expedição: 12/1/2023
Data da Ciência: não houve (Desconhecido) (peça 57) 
Observação: Ofício enviado para o endereço do responsável, conforme pesquisa na base de dados no sistema da Receita Federal, custodiada pelo TCU (peça 53) .
	
Conforme Despacho de Conclusão das Comunicações Processuais (peça 58) , as providências inerentes às comunicações processuais foram concluídas. 
Transcorrido o prazo regimental, o responsável Felipe Domingos Queiroz Nogueira permaneceu silente, devendo ser considerado revel, nos termos do art. 12, § 3º, da Lei 8.443/1992.
Avaliação da Ocorrência da Prescrição
	Nos termos da Resolução-TCU nº 344, de 11/10/2022, a prescrição nos processos de controle externo, em curso no Tribunal de Contas da União, exceto os de apreciação, para fins de registro, da legalidade dos atos de admissão de pessoal ou de concessão de aposentadorias, reformas e pensões, observará o disposto na Lei 9.873, de 23 de novembro de 1999, na forma aplicada pelo Supremo Tribunal Federal, em especial a Ação Direta de Inconstitucionalidade 5509, deve observar o prazo de cinco anos contados a partir do termo inicial e dos períodos de interrupção e suspensão previstos.
No caso em tela, adotar-se-á que o termo inicial da prescrição se conta a partir de 1º/5/2016, prazo limite para apresentação da prestação de contas (peça 1, p. 2) , conforme descrito no § 3º desta instrução (inciso I da art. 4º da Resolução-TCU nº 344) . Também foram observadas as seguintes causas que poderiam motivar a interrupção do prazo prescricional (art. 5º e 6º da Resolução-TCU nº 344) :
em 27/7/2018 o responsável foi notificado em relação à não apresentação de comprovantes (peça 12-13) , tendo o ex-bolsista se pronunciado por meio e-mail datado de 20/3/2019 (peça 14) ;
o responsável assinou em 5/4/2019 o Termo de Confissão de Dívida e Pedido de Parcelamento firmado junto ao CNPq, por meio do qual renunciou à possibilidade de apresentação da prestação de contas financeira, relatório técnico, titulação e demais formas de prestação de contas dos recursos que lhe foram repassados e que eram inerentes à concessão e à manutenção da bolsa, tendo reconhecido o valor atualizado da dívida em R$ 227.843,18 (peça 17) ;
em 14/12/2020 o CNPq efetuou a revogação do parcelamento e decidiu por imputar o débito restante ao responsável atualizado monetariamente (peça 19, p. 6, peça 20 e peça 35) em decorrência de o ex-bolsista ter restado inadimplente a partir da parcela de abril de 2020 (peça 19, p. 1) ;
instauração da TCE em 15/1/2021 (peça 2) ;
notificação do responsável por meio de edital publicado em 12/2/2021 (peça 33) ;
emissão em 23/2/2021  do Relatório do Tomador de Contas Especial (peça 38) ; 
emissão em 30/4/2021 do relatório do órgão de controle interno (peça 42) ;
 autuação do processo no TCU em 18/5/2021;
pronunciamento da SecexTCE de 19/10/2022 favorável à realização da citação do responsável (peças 49-51) e respectivo despacho do relator em 25/12/2022 autorizando a medida proposta (peça 52) ; e 
notificação do responsável em 17/1/2023 (peça 56) .
Assim, verifica-se que até o presente momento não se transcorreu o prazo de cinco anos entre cada evento processual interruptivo, nem possível ocorrência da prescrição intercorrente prevista pelo art. 8º da Resolução - TCU nº 344/2022. 
Avaliação de Viabilidade do Exercício do Contraditório e Ampla Defesa
	Conforme análise registrada à peça 49, p. 2, § 13, verificou-se que não houve o transcurso de mais de dez anos desde o fato gerador sem que tenha havido a notificação do responsável pela autoridade administrativa federal competente (art. 6º, inciso II, c/c art. 19 da IN/TCU 71/2012, modificada pela IN/TCU 76/2016) .
Valor de Constituição da TCE 	
	Verifica-se, ainda, que o valor original do débito, cujo fato gerador ocorreu após 1º/1/2017, é de R$ 216.325,08, portanto superior ao limite mínimo de R$ 100.000,00, na forma estabelecida conforme os arts. 6º, inciso I, e 19 da IN/TCU 71/2012, modificada pela IN/TCU 76/2016. 
OUTROS PROCESSOS/DÉBITOS NOS SISTEMAS DO TCU COM OS MESMOS RESPONSÁVEIS
	Informa-se que não foi encontrado débito imputável ao responsável em outros processos no Tribunal.
	A tomada de contas especial está, assim, devidamente constituída e em condição de ser instruída.
EXAME TÉCNICO
Da validade das notificações:
	Preliminarmente, cumpre tecer breves considerações sobre a forma como são realizadas as comunicações processuais no TCU. A esse respeito, destacam-se o art. 179, do Regimento Interno do TCU (Resolução 155, de 4/12/2002) e o art. 4º, inciso III, § 1º, da Resolução TCU 170, de 30 de junho de 2004, in verbis:
Art. 179. A citação, a audiência ou a notificação, bem como a comunicação de diligência, farse-ão:
I - mediante ciência da parte, efetivada por servidor designado, por meio eletrônico, fac-símile, telegrama ou qualquer outra forma, desde que fique confirmada inequivocamente a entrega da comunicação ao destinatário;
II - mediante carta registrada, com aviso de recebimento que comprove a entrega no endereço do destinatário;
III - por edital publicado no Diário Oficial da União, quando o seu destinatário não for localizado
 (...) 
Art. 3º As comunicações serão dirigidas ao responsável, ou ao interessado, ou ao dirigente de órgão ou entidade, ou ao representante legal ou ao procurador constituído nos autos, com poderes expressos no mandato para esse fim, por meio de:
I - correio eletrônico, fac-símile ou telegrama;
II - servidor designado;
III - carta registrada, com aviso de recebimento;
IV - edital publicado no Diário Oficial da União, quando o seu destinatário não for localizado, nas hipóteses em que seja necessário o exercício de defesa.
Art. 4º. Consideram-se entregues as comunicações:
I - efetivadas conforme disposto nos incisos I e II do artigo anterior, mediante confirmação da ciência do destinatário;
II - realizadas na forma prevista no inciso III do artigo anterior, com o retorno do aviso de recebimento, entregue comprovadamente no endereço do destinatário;
III - na data de publicação do edital no Diário Oficial da União, quando realizadas na forma prevista no inciso IV do artigo anterior.
§ 1º O endereço do destinatário deverá ser previamente confirmado mediante consulta aos sistemas disponíveis ao Tribunal ou a outros meios de informação, a qual deverá ser juntada ao respectivo processo.
 (...) 
	Bem se vê, portanto, que a validade da citação via postal não depende de que o aviso de recebimento seja assinado pelo próprio destinatário da comunicação, o que dispensa, no caso em tela, a entrega do AR em "mãos próprias". A exigência da norma é no sentido de o Tribunal verificar se a correspondência foi entregue no endereço correto, residindo aqui a necessidade de certeza inequívoca. 
	Não é outra a orientação da jurisprudência do TCU, conforme se verifica dos julgados a seguir transcritos:
São válidas as comunicações processuais entregues, mediante carta registrada, no endereço correto do responsável, não havendo necessidade de que o recebimento seja feito por ele próprio (Acórdão 3648/2013-TCU-Segunda Câmara, Relator José Jorge) ;
É prescindível a entrega pessoal das comunicações pelo TCU, razão pela qual não há necessidade de que o aviso de recebimento seja assinado pelo próprio destinatário. Entregandose a correspondência no endereço correto do destinatário, presume-se o recebimento da citação. (Acórdão 1019/2008-TCU-Plenário, Relator Benjamin Zymler) ;
As comunicações do TCU, inclusive as citações, deverão ser realizadas mediante Aviso de Recebimento - AR, via Empresa Brasileira de Correios e Telégrafos, bastando para sua validade que se demonstre que a correspondência foi entregue no endereço correto. (Acórdão 1526/2007-TCU-Plenário, Relator Aroldo Cedraz) .
A validade do critério de comunicação processual do TCU foi referendada pelo Supremo Tribunal Federal, nos termos do julgamento do MS-AgR 25.816/DF, por meio do qual se afirmou a desnecessidade da ciência pessoal do interessado, entendendo-se suficiente a comprovação da entrega do "AR" no endereço do destinatário:
Ementa: agravo regimental. Mandado de segurança. Desnecessidade de intimação pessoal das decisões do tribunal de contas da união. art. 179 do regimento interno do TCU. Intimação do ato impugnado por carta registrada, iniciado o prazo do art. 18 da lei nº 1.533/51 da data constante do aviso de recebimento. Decadência reconhecida. Agravo improvido.
O envio de carta registrada com aviso de recebimento está expressamente enumerado entre os meios de comunicação de que dispõe o Tribunal de Contas da União para proceder às suas intimações.
O inciso II do art. 179 do Regimento Interno do TCU é claro ao exigir apenas a comprovação da entrega no endereço do destinatário, bastando o aviso de recebimento simples. 
Da revelia do responsável Felipe Domingos Queiroz Nogueira
No caso vertente, a citação do responsável se deu em endereços provenientes da base do TSE, em sistema custodiado pelo TCU. A entrega dos ofícios citatórios nesses endereços ficou comprovada (peças 53, 54 e 56) .
Nos processos do TCU, a revelia não leva à presunção de que seriam verdadeiras todas as imputações levantadas contra os responsáveis, diferentemente do que ocorre no processo civil, em que a revelia do réu opera a presunção da verdade dos fatos narrados pelo autor (Acórdão 1009/2018-TCU-Plenário, Relator Bruno Dantas; 2369/2013-TCU-Plenário, Relator Benjamin Zymler e 2449/2013-TCU-Plenário, Relator Benjamin Zymler) . Dessa forma, a avaliação da responsabilidade do agente não pode prescindir da prova existente no processo ou para ele carreada. 
Ao não apresentar sua defesa, o responsável deixou de produzir prova da regular aplicação dos recursos sob sua responsabilidade, em afronta às normas que impõem aos gestores públicos a obrigação legal de, sempre que demandados pelos órgãos de controle, apresentar os documentos que demonstrem a correta utilização das verbas públicas, a exemplo do contido no art. 93 do Decreto-Lei 200/1967: "Quem quer que utilize dinheiros públicos terá de justificar seu bom e regular emprego na conformidade das leis, regulamentos e normas emanadas das autoridades administrativas competentes." 
Mesmo as alegações de defesa não sendo apresentadas, considerando o princípio da verdade real que rege esta Corte, procurou-se buscar, em manifestações do responsável na fase interna desta Tomada de Contas Especial, se havia algum argumento que pudesse ser aproveitado a seu favor. 
	Os argumentos apresentados na fase interna não elidem as irregularidades apontadas, tendo o responsável renunciado à possibilidade de apresentação da prestação de contas financeira, relatório técnico, titulação e demais formas de prestação de contas dos recursos que lhe foram repassados e que eram inerentes à concessão e à manutenção de Bolsa de Graduação Sanduíche no Exterior (SWG) , além de ter restado inadimplente quanto ao Termo de Confissão de Dívida e Pedido de Parcelamento de Dívida firmado junto ao CNPq.
Em se tratando de processo em que a parte interessada não se manifestou acerca das irregularidades imputadas, não há elementos para que se possa efetivamente aferir e reconhecer a ocorrência de boa-fé na conduta do responsável, podendo este Tribunal, desde logo, proferir o julgamento de mérito pela irregularidade das contas, conforme os termos dos §§ 2º e 6º do art. 202 do Regimento Interno do TCU. (Acórdão 2064/2011-TCU-Primeira Câmara (Relator Ubiratan Aguiar) , 6.182/2011-TCU-1ª Câmara (Relator Weber de Oliveira) , 4.072/2010-TCU-1ª Câmara (Relator Valmir Campelo) , 1.189/2009-TCU-1ª Câmara (Relator Marcos Bemquerer) , 731/2008-TCU-Plenário (Relator Aroldo Cedraz) .
Em relação à possibilidade de aplicação de multa, verifica-se que o Tribunal vem consolidando entendimento de que deve ser apenado, com multa, o responsável inadimplente na prestação de contas de recursos destinados a apoio financeiro de projeto de pesquisa (Acórdão 67/2015-TCU-Segunda Câmara, 771/2012 - TCU - 1ª Câmara, 4.052/2011  TCU  2ª Câmara, 1.761/2011 - TCU - 1ª Câmara e 961/2011  TCU - 1ª Câmara) . Em tais casos, entende-se que o pesquisador assume a condição de gestor dos recursos públicos federais pactuados e, nessa qualidade, chama, para si, o ônus de comprovar a sua aplicação, conforme disposto no art. 70, parágrafo único, da Constituição Federal, e no art. 93, do DecretoLei 200/1967. Nessas condições, a omissão no dever de prestar contas implicará o julgamento pela irregularidade das contas, a condenação em débito e a aplicação de multa.
Contudo, os presentes autos tratam de tomada de contas especial instaurada em razão de descumprimento do compromisso assumido junto ao CNPq, em função de concessão de bolsa de estudos, e não do dever de prestar contas de recursos destinados a financiamento de projeto de pesquisa. No caso em tela, verifica-se que o TCU tem adotado o posicionamento de que o descumprimento, por bolsista, de termo de compromisso assumido perante o CNPq, embora enseje o julgamento pela irregularidade das contas e a condenação em débito, não sujeita o responsável à aplicação da multa do art. 57, da Lei 8.443/1992 (Acórdão 536/2018-TCU-Primeira Câmara, 1.881/2016  TCU  Plenário, 6.733/2015 - TCU - 1ª Câmara, 1.283/2015 - TCU - 2ª Câmara, 3.662/2012 - TCU - 2ª Câmara, 630/2012 - TCU - 1ª Câmara, 5.327/2011 - TCU - 1ª Câmara, 714/2010  TCU  1ª Câmara e 1.440/2007 - TCU - 2ª Câmara, dentre outros) .
Dessa forma, o responsável Felipe Domingos Queiroz Nogueira deve ser considerado revel, nos termos do art. 12, § 3º, da Lei 8.443/1992, devendo as contas serem julgadas irregulares, condenando-o ao débito apurado, mas sem aplicação de multa.
Dolo ou Erro Grosseiro no TCU (art. 28 da LINDB) 
Cumpre avaliar, por fim, a caracterização do dolo ou erro grosseiro, no caso concreto, tendo em vista a diretriz constante do art. 28 do Decreto-lei 4.657/1942 (Lei de Introdução à Normas do Direito Brasileiro - LINDB) acerca da responsabilização de agentes públicos no âmbito da atividade controladora do Estado. Desde a entrada em vigor da Lei 13.655/2018 (que inseriu os artigos 20 ao 30 ao texto da LINDB) , essa análise vem sendo incorporada cada vez mais aos acórdãos do TCU, com vistas a aprimorar a individualização das condutas e robustecer as decisões que aplicam sanções aos responsáveis. 
Acerca da jurisprudência que vem se firmado sobre o tema, as decisões até o momento proferidas parecem se inclinar majoritariamente para a equiparação conceitual do "erro grosseiro" à "culpa grave". Para fins do exercício do poder sancionatório do TCU, tem-se considerado como erro grosseiro o que resulta de grave inobservância do dever de cuidado e zelo com a coisa pública (Acórdão 2391/2018-TCU-Plenário, Relator: Benjamin Zymler, Acórdão 2924/2018-TCU-Plenário, Relator: José Mucio Monteiro, Acórdão 11762/2018-TCU-Segunda Câmara, Relator: Marcos Bemquerer, e Acórdãos 957/2019, 1.264/2019 e 1.689/2019, todos do Plenário, Relator Augusto Nardes) . 
Quanto ao alcance da expressão "erro grosseiro", o Ministro Antônio Anastasia defende que o correto seria considerar "o erro grosseiro como culpa grave, mas mantendo o referencial do homem médio" (Acórdão 2012/2022-TCU-Segunda Câmara) . Desse modo, incorre em erro grosseiro o gestor que falha gravemente nas circunstâncias em que não falharia aquele que emprega um nível de diligência normal no desempenho de suas funções, considerando os obstáculos e dificuldades reais que se apresentavam à época da prática do ato impugnado (art. 22 da LINDB) . 
No caso em tela, a irregularidade tratada configura violação não só às regras legais, mas também a princípios basilares da administração pública. Depreende-se, portanto, que a conduta da responsável se distanciou daquela que seria esperada de um administrador médio, a revelar grave inobservância no dever de cuidado no trato com a coisa pública, num claro exemplo de erro grosseiro a que alude o art. 28 da LINDB (Acórdão 1689/2019-TCU-Plenário, Relator Min. Augusto Nardes; Acórdão 2924/2018-TCU-Plenário, Relator Min. José Mucio Monteiro; Acórdão 2391/2018-TCU-Plenário, Relator Min. Benjamin Zymler) . 
CONCLUSÃO
	Em face da análise promovida na seção "Exame Técnico", verifica-se que o responsável Felipe Domingos Queiroz Nogueira não logrou comprovar a boa e regular aplicação dos recursos, instado a se manifestar, optou pelo silêncio, configurando a revelia, nos termos do § 3º, do art. 12, da Lei 8.443/1992. Ademais, inexistem nos autos elementos que demonstrem a boa-fé do responsável ou a ocorrência de outras excludentes de culpabilidade.
Verificou-se também que não houve a prescrição da pretensão de ressarcimento.
	Tendo em vista que não constam dos autos elementos que permitam reconhecer a boa-fé do responsável, sugere-se que as suas contas sejam julgadas irregulares, nos termos do art. 202, § 6º, do Regimento Interno do TCU, com a imputação do débito atualizado monetariamente e acrescido de juros de mora, nos termos do art. 202, § 1º do Regimento Interno do TCU, descontado o valor eventualmente recolhido.
PROPOSTA DE ENCAMINHAMENTO
Diante do exposto, submetemos os autos à consideração superior, propondo ao Tribunal:
considerar revel o responsável Felipe Domingos Queiroz Nogueira (CPF: XXX.467.925-XX) , para todos os efeitos, dando-se prosseguimento ao processo, com fulcro no art. 12, § 3º, da Lei 8.443/1992; 
		julgar irregulares, nos termos dos arts. 1º, inciso I, 16, inciso III, alíneas b e c, da Lei 8.443/1992, c/c os arts. 19 e 23, inciso III, da mesma Lei, as contas do responsável Felipe Domingos Queiroz Nogueira (CPF: XXX.467.925-XX) , condenando-o ao pagamento da importância a seguir especificada, atualizada monetariamente e acrescida dos juros de mora, calculada a partir da data discriminada até a data da efetiva quitação do débito, fixando-lhe o prazo de quinze dias, para que comprove, perante o Tribunal, o recolhimento da referida quantia aos cofres do Coord. de Gestão Orçamentária e Financeira do Cnpq - Mct, nos termos do art. 23, inciso III, alínea "a", da citada lei, c/c o art. 214, inciso III, alínea "a", do Regimento Interno do TCU.  
		Débito relacionado ao responsável Felipe Domingos Queiroz Nogueira (CPF: XXX.467.925-XX) :
	Data de ocorrência
	Valor histórico (R$) 

	30/4/2020
	216.325,08

Valor atualizado do débito (com juros) em 4/4/2023: R$ 263.319,96.
	autorizar, desde logo, a cobrança judicial das dívidas, caso não atendida a notificação, na forma do disposto no art. 28, inciso II, da Lei 8.443/1992;
autorizar também, desde logo, se requerido, com fundamento no art. 26, da Lei 8.443, de 1992, c/c o art. 217, §1º do Regimento Interno do TCU, o parcelamento da (s) dívida (s) em até 36 parcelas, incidindo, sobre cada parcela, corrigida monetariamente, os correspondentes acréscimos legais, fixando-lhe o prazo de quinze dias, a contar do recebimento da notificação, para comprovar, perante o Tribunal, o recolhimento da primeira parcela, e de trinta dias, a contar da parcela anterior, para comprovar os recolhimentos das demais parcelas, devendo incidir, sobre cada valor mensal, atualizado monetariamente, os juros de mora devidos, no caso do débito, na forma prevista na legislação em vigor, alertando o responsável de que a falta de comprovação do recolhimento de qualquer parcela importará o vencimento antecipado do saldo devedor, nos termos do § 2º do art. 217 do Regimento Interno deste Tribunal; 
enviar cópia do Acórdão a ser prolatado à Procuradoria da República no Estado da Bahia (estado de domicílio do responsável, conforme informam o termo de pesquisa de endereço à peça 53 e a notificação à peça 56) , nos termos do § 3º do art. 16 da Lei 8.443/1992, c/c o § 7º do art. 209 do Regimento Interno do TCU, para adoção das medidas cabíveis; 
enviar cópia do Acórdão que vier a ser proferido ao Conselho Nacional de Desenvolvimento Científico e Tecnológico e ao responsável, para ciência;
informar à Procuradoria da República no Estado da Bahia, ao Conselho Nacional de Desenvolvimento Científico e Tecnológico e ao responsável que a presente deliberação, acompanhada do Relatório e do Voto que a fundamenta, está disponível para a consulta no endereço www.tcu.gov.br/acordaos, além de esclarecer que, caso requerido, o TCU poderá fornecer sem custos as correspondentes cópias, de forma impressa; e
informar à Procuradoria da República no Estado da Bahia que, nos termos do parágrafo único do art. 62 da Resolução TCU 259/2014, os procuradores e membros do Ministério Público credenciados nesta Corte podem acessar os presentes autos de forma eletrônica e automática, ressalvados apenas os casos de eventuais peças classificadas como sigilosas, as quais requerem solicitação formal."
2.	O Ministério Público junto ao TCU manifestou-se de acordo com a proposta da unidade técnica. 
	É o relatório.

não há.

Procurador Marinus Eduardo De Vries Marsico.

TOMADA DE CONTAS ESPECIAL. CNPQ. TERMO DE COMPROMISSO E ACEITAÇÃO DE BOLSA NO EXTERIOR. BOLSA DE GRADUAÇÃO SANDUÍCHE. NÃO APRESENTAÇÃO DA PRESTAÇÃO DE CONTAS FINANCEIRA, RELATÓRIO TÉCNICO, TITULAÇÃO E DEMAIS FORMAS DE PRESTAÇÃO DE CONTAS DOS RECURSOS QUE LHE FORAM REPASSADOS. TERMO DE CONFISSÃO DE DÍVIDA E PEDIDO DE PARCELAMENTO. DESCUMPRIMENTO. IMPUGNAÇÃO DA INTEGRALIDADE DOS RECURSOS TRANSFERIDOS. CITAÇÃO DO BOLSISTA. REVELIA. CONTAS IRREGULARES. DÉBITO. CIÊNCIA.

TOMADA DE CONTAS ESPECIAL (TCE)

Unidade de Auditoria Especializada em Tomada de Contas Especial (AudTCE).

Trata-se de tomada de contas especial instaurada pelo Conselho Nacional de Desenvolvimento Científico e Tecnológico (CNPq) em desfavor do sr. Felipe Domingos Queiroz Nogueira, signatário e beneficiário do Termo de Compromisso e Aceitação de Bolsa no Exterior nº Processo 202574/2013-0, assinado em 1º/5/2013. Referido apoio foi concedido no âmbito do Programa Ciência Sem Fronteiras. 
2.	Por meio desse programa, o sr. Felipe Domingos Queiroz Nogueira, na época estudante do curso de Arquitetura e Urbanismo da Universidade Federal da Bahia, recebeu apoio financeiro do Governo Federal para fazer parte do curso de graduação na Universidade de Toronto/Canadá (12 meses) . Ao todo, considerando a bolsa, os auxílios (para deslocamento, instalação e aquisição de material didático) , a mensalidade escolar, o seguro de saúde, entre outros, a União desembolsou R$ 227.843,18. 
3.	Ciente da necessidade de prestar contas e de apresentar relatório técnico, o estudante deixou de cumprir essas obrigações. Pelo que consta dos autos, o universitário também descumpriu condição essencial para a concessão e a manutenção da bolsa no exterior, qual seja, comprovar que retornou ao Brasil e que permaneceu no país por período não inferior ao da vigência da bolsa (22 meses) . 
4.	Em vez de apresentar a documentação mencionada, o jurisdicionado assinou Termo de Confissão de Dívida e Pedido de Parcelamento, instrumento por meio do qual se comprometeu a pagar R$ 227.843,18 em 120 prestações. Contudo, apenas houve o recolhimento das doze primeiras parcelas, o que ensejou a rescisão desse termo. 
5.	O saldo a pagar totalizou R$ 216.325,08. 
6.	Regulamente citado pela não comprovação da boa e regular aplicação dos recursos federais repassados, inerentes à concessão e à manutenção de Bolsa de Graduação Sanduíche no Exterior, o sr. Felipe Domingos Queiroz Nogueira permaneceu silente, no que deve ser considerada a respectiva revelia, sem prejuízo ao regular prosseguimento do processo, nos termos do art. 12, §3º, da Lei 8.443/1992.
7.	Como nota adicional e de acordo com os precedentes desta Corte, não cabe multa em face do não cumprimento do dever de retornar ao país após bolsa concedida pelo CNPq, como deliberado no Acórdão 2106/2009-TCU-Segunda Câmara, de relatoria do Ministro-Substituto André de Carvalho: "O descumprimento por bolsista de compromisso assumido perante o CNPq, consistente na ausência de retorno e permanência no Brasil por prazo compatível com a duração da bolsa, embora enseje o julgamento pela irregularidade das contas e a condenação do responsável para o ressarcimento de débito, não conduz à aplicação de multa".
8.	Isso em conta, considerando a não consumação da prescrição, segundo critérios da Resolução 344/2022 e atendidos os pressupostos de viabilidade do contraditório e ampla defesa inscritos na IN 71/2012, resta endossar a análise empreendida no relatório antecessor, corroborada pelo Ministério Público e, por seus fundamentos, considerar grave a conduta em apreciação e julgar irregulares as presentes contas, com aplicação de débito ao responsável no valor pendente de ressarcimento (R$ 216.325,08) .
	Ante o exposto, VOTO por que seja adotado o Acórdão que ora submeto a este Colegiado.
TCU, Sala das Sessões, em 9 de maio de 2023.
BENJAMIN ZYMLER 
Relator